臺灣臺北地方法院刑事判決　　　　　　　95年度易字第1673號
公　訴　人　臺灣臺北地方法院檢察署檢察官
被　　　告　甲○○
選任辯護人　賴錫卿律師
上列被告因侵占等案件，經檢察官提起公訴（95年度易字第1673
號），本院判決如下：
    主  文
甲○○意圖為自己不法之所有，以恐嚇使人將本人之物交付，累
犯，處有期徒刑柒月。扣案行動電話門號0000000000
號SIM 卡壹張沒收。
被訴侵占部分免訴。
    事  實
一、甲○○曾因懲治盜匪條例案件，經臺灣新竹地方法院以85年
    度訴字第139 號刑事判決判處有期徒刑7 年2 月確定，甲○
    ○於民國86年5 月16日入監服刑，於89年7 月7 日縮短刑期
    假釋出監並交付保護管束，嗣於93年4 月5 日保護管束期滿
    執行完畢在案。甲○○先於95年2 月12日借用其友人乙○○
    所有車牌號碼7173-ES 號、賓士廠牌、C240型號、銀色自用
    小客車1 輛，經乙○○於該日凌晨5 時許，在臺北市○○區
    ○○路165 號其所經營之機車行內，將該車交付於甲○○，
    甲○○並答應於同日上午9 時歸還；甲○○竟意圖為自己不
    法之所有，易持有為所有，旋於同日透過鄭嘉榮牙保，以新
    臺幣（下同）15萬元之價格轉賣於王弘基，由鄭嘉榮抽佣5
    萬元，甲○○實際得款10萬元（甲○○侵占部分業經本院95
    年度易字第1522號刑事判決判處有期徒刑6 月確定，詳後述
    免訴部分；鄭嘉榮牙保贓物、王弘基故買贓物部分，則經臺
    灣桃園地方法院檢察署檢察官以95年度偵字第17389 號緩起
    訴處分在案）。詎甲○○因上開10萬元仍不足花用，明知乙
    ○○亟欲取回該車，竟另行起意意圖為自己不法之所有，於
    95年2 月21日某時，以自己行動電話門號0000000000號傳送
    簡訊予乙○○，冒充不詳之人誆為恫稱：「甲○○欠我們錢
    ，所以甲○○及你的車被我們扣留了一個星期，甲○○還欠
    我們14萬元沒有還給我們，要你幫甲○○還錢，如果你不願
    意幫助甲○○，我們就要把你的車殺了」等旨，又先後於95
    年2 月22日晚間11時34分許、38分許、2 月24日凌晨1 時18
    分再傳送簡訊給乙○○，內容為「反正最後期限1 點半若1
    時湊不出沒關係先轉3 萬全部還清我們就會放他開回去車行
    2 點來牽車」、「你叫阿貴叫我們回電話給你請問你什麼東
    西想錄音啊還有一手交錢一手交車當我們第一天出來混啊這
    是勒索反正我們賣掉也拿到錢所以我們沒差」、「你只要匯
    給我我就一定把車開給你我先把錢還給人鑰匙被押者我是欠
    人5 萬元才被押鑰匙我拿你的車真的沒用途又不能過戶」，
    以此加害乙○○財產之事恐嚇乙○○，使乙○○心生畏懼，
    而於95年2 月24日凌晨4 時30分許，在上址其所經營之機車
    行內，交付3 萬元於甲○○作為贖款，但甲○○未即將該車
    歸還，經乙○○一再催促，甲○○均不予理會，乙○○始懷
    疑甲○○自導自演，而於95年2 月28日傳簡訊至上開行動電
    話號碼，表示欲交付剩餘2 萬元贖款，誘引甲○○前往臺北
    市○○路與安和路口，交付2 萬元於甲○○之際，為警當場
    查獲，扣得贖款2 萬元及行動電話門號0000000000號SIM 卡
    1 張，再循線查獲鄭嘉榮、王弘基及上開車輛，始悉上情。
二、案經被害人乙○○訴由臺北市政府警察局北投分局移請臺灣
    臺北地方法院檢察署檢察官偵查起訴。
    理  由
壹、有罪部分
一、證據能力之判斷：
    被告甲○○及其選任辯護人對於下列各項證據方法，均未爭
    執其證據能力，並同意作為證據（見本院卷第53、97至99頁
    ），本院審酌其作成時之情況，認為並無不適當之情事，均
    得作為證據，合先敘明。
二、認定事實所憑之證據及理由：
    訊據被告甲○○固不否認以行動電話門號0000000000號傳送
    上開內容之簡訊於告訴人乙○○，惟矢口否認有何恐嚇取財
    犯行，辯稱：伊與告訴人乙○○熟識，告訴人明知該等簡訊
    為伊所傳，亦知伊僅想借錢，不會對車子不利，並無使其產
    生恐懼云云。惟查：
  (一)被告於95年2 月21日、2 月22日、2 月24日傳送於上開內容
    之簡訊於告訴人之行為，為被告於警詢、偵訊及本院自承不
    諱（見偵查卷第26至30頁、第84至85頁、本院卷第52、77頁
    ），並據告訴人乙○○於警詢及本院審理中指訴綦詳（見偵
    查卷第10至12頁、第19至21頁、本院卷第92至96頁），另據
    證人鄭嘉榮、王弘基供述被告轉賣該車之事實明確（見偵查
    卷第38至40頁、第43至47頁、第85頁、第97至98頁），且有
    告訴人之行動電話簡訊畫面翻拍照片5 張、被告變賣車輛所
    簽之切結書、廢機動車輛回收補貼費用證明單等件在卷足憑
    （見偵查卷第16至18頁、第69頁、第70頁），復經警在被告
    身上扣得2 萬元贖款、行動電話門號0000000000號SIM 卡1
    張及循線查得告訴人所有之上開車輛，其中2 萬元及車輛已
    經告訴人具單領回無訛，此有扣押筆錄及贓物認領保管單附
    卷足憑（見偵查卷第49至57頁、第68頁、第71至73頁），而
    被告侵占上開車輛之犯行，業經本院以95年度易字第1522號
    刑事判決判處有期徒刑6 月確定在案，亦經本院調取該案卷
    宗審閱無誤，應堪認定被告於95年2 月12日向告訴人借得車
    輛，旋於同日透過鄭嘉榮轉賣於王弘基，得款10萬元後，又
    另行起意，於95年2 月21日起，接續傳送多通簡訊要求告訴
    人交付金錢5 萬元，始能取回該車。
  (二)按刑法第346 條第1 項恐嚇取財罪之構成，以犯人所為不法
    之惡害通知達到於被害人，並足使其心生畏懼而交付財物為
    要件，最高法院著有45年臺上字第1450號判例要旨可參，是
    本件爭點在於被告傳送上開內容之簡訊，是否足使告訴人心
    生畏懼而交付財物。據告訴人於本院審理中具結證稱：「（
    問：第二通簡訊就你的認知上，你認為這是何人發出的？）
    沒辦法。那個號碼我沒看過」、「（問：當時對第一、二通
    簡訊分別的想法？）第一通是以為被告在別人手上，第二通
    是想說我的車還在別人手上，我想拿錢去贖回車子」、「因
    為被告跟我說我把3 萬元交給他，他會把錢交給對方，我的
    車就可以拿回來，但我不知道被告說的對方是誰」、「車子
    對我來說是很重要的」、「我一開始很害怕，因為車子在別
    人手上，我怕會發生車禍或是其他的事而影響到車主」、「
    我認為我的車是在別人手上，是以為被告是把車子開一開被
    別人押走，因為被告好像有欠債，所以我的想法是被告幫我
    把第一次的錢交給對方」、「第二次交錢前，我才確定是被
    告自導自演」、「我問被告說如果我不交錢的話他會怎樣，
    被告沒有回答，而且每次跟被告通電話的背景都很安靜」等
    語（見本院卷第94至96頁），顯見告訴人不知該等簡訊為被
    告所傳，且告訴人自95年2 月12日將該車借予被告後，屢次
    去電要求被告歸還，但均未獲被告回應，焦急不安之際，乍
    見此等內容之簡訊，立即聯想被告及其車輛均遭他人綁架，
    告訴人僅有給付金錢始可贖回該車輛。且被告亦自承：「（
    問：你要跟乙○○借錢，為何不當面講，要用傳簡訊？）第
    一次有跟乙○○講過，但第二次乙○○說沒有那嗎多錢。在
    第一次傳簡訊之前就有跟乙○○借過（就是在借車之前就有
    借過），乙○○有借我錢，好像幾千元吧，後來在借第二次
    錢時，乙○○就拒絕借我錢，所以我就傳第一通簡訊，讓乙
    ○○知道我真的需要錢」等語（見本院卷第100 頁），可見
    告訴人本不願借錢予被告，乃因車輛下落不明，收受簡訊即
    心生恐懼，始同意給付金錢於被告，是告訴人給付金錢顯與
    該等簡訊之內容有關。又觀諸卷附上開簡訊畫面之翻拍照片
    可知，被告於95年2 月22日所傳送簡訊內容均以第三人稱提
    及「甲○○」、「阿貴」，且明示「勒索」一詞，又被告於
    95年2 月24日所傳簡訊則自稱：因伊欠人錢5 萬元，故告訴
    人之車子鑰匙被押，要拿錢贖回等情，足堪佐證告訴人收受
    上開簡訊後，誤認不詳之人押住其前借予被告之車輛，告訴
    人因害怕該車在不詳之人保管中恐有不可測之風險，乃先後
    交付贖款3 萬元、2 萬元於被告。基此，被告辯稱：告訴人
    明知該等簡訊為伊所傳云云，顯與告訴人前開所述情節有悖
    ，亦與簡訊內容所使用之第三人稱不合，自無可採。從而，
    被告利用告訴人尋車心切，自導自演，使告訴人以為車輛遭
    不詳之人取走，而心生恐懼，遂給付5 萬元於被告等事實，
    應堪認定。
  (三)綜上，本案事證明確，被告先後冒充不詳之人傳送多通簡訊
    於告訴人，係以恐嚇手段使告訴人心生恐懼而交付5 萬元之
    犯行，洵堪認定，應予依法論罪科刑。
三、論罪科刑之依據：
  (一)查被告行為後，刑法於94年1 月7 日修正通過，於94年2 月
    2 日公布，於95年7 月1 日施行，其中修正第2 條、第33條
    、第38條、第47條等規定。按行為後法律有變更者，適用行
    為時之法律，但行為後之法律有利於行為人者，適用最有利
    於行為人之法律，現行刑法第2 條第1 項訂有明文。此條規
    定乃與刑法第1 條罪刑法定主義契合，而貫徹法律禁止溯及
    既往原則，係規範行為後法律變更所生新舊法律比較適用之
    準據法，是刑法第2 條本身雖經修正，但刑法第2 條既屬適
    用法律之準據法，本身尚無比較新舊法之問題，應一律適用
    裁判時之現行刑法第2 條規定以決定適用之刑罰法律，先予
    辨明。又以本次刑法修正之比較新舊法，應就罪刑有關之共
    犯、未遂犯、想像競合犯、牽連犯、連續犯、結合犯，以及
    累犯加重、自首減輕暨其他法定加減原因（如身分加減）與
    加減例等一切情形，綜其全部罪刑之結果而為比較，而從刑
    附屬於主刑，除法律有特別規定者外，依主刑所適用之法律
    ，最高法院95年5 月23日著有95年度第8 次刑庭會議決議可
    資參照。嗣最高法院於95年11月7 日95年度第21次刑事庭會
    議再著有決議認為，前揭決議係就「刑法94年修正施行後之
    法律比較適用決議」，而刑法第2 條係規範行為後「法律變
    更」所生新舊法比較適用之準據法，故如新舊法處罰之輕重
    相同，即無比較適用之問題，非此條所指之法律有變更，應
    依一般法律適用原則，適用裁判時法，例如：修正後刑法第
    55條就想像競合犯部分增加但書關於科刑之限制，為法理之
    明文化，而修正後刑法第59條則為法院就酌減審認標準見解
    之明文化，均非法律變更，其餘為純文字修正者，更應同此
    。經查：
  (1)刑法第346 條第1 項恐嚇取財罪，法定刑得併科銀元1 千元
    以下罰金，據修正後刑法施行法增訂第1 條之1 ：「中華民
    國94年1 月7 日刑法修正施行後，刑法分則編所定罰金之貨
    幣單位為新臺幣。94年1 月7 日刑法修正時，刑法分則編未
    修正之條文定有罰金者，自94年1 月7 日刑法修正施行後，
    就其所定數額提高為30倍。但72年6 月26日至94年1 月7 日
    新增或修正之條文，就其所定數額提高為3 倍」及刑法第33
    條第5 款修正為：「主刑之種類如下：五、罰金：新臺幣1
    千元以上，以百元計算之」等規定，是依修正後之法律，刑
    法第346 條第1 項恐嚇取財罪所得科處之罰金刑最高額維持
    不變，最低額則提高為新臺幣1 千元，是比較修正前、後之
    刑罰法律，自以被告行為時關於科處罰金刑之法律較有利於
    被告。
  (2)而被告於前次有期徒刑之執行完畢後，5 年以內故意再犯本
    件有期徒刑以上之罪，不論依修正前之刑法第47條或修正後
    之刑法第47條第1 項之規定，均構成累犯，是對被告而言並
    無有利或不利之情形，故依前開最高法院95年度第21次刑事
    庭會議，應逕依修正後刑法第47條第1 項規定，論以累犯，
    並加重其刑。
  (3)經綜合上述各條文修正前、後之比較，揆諸前揭最高法院決
    議2 則及修正後刑法第2 條第1 項前段、後段規定之「從舊
    、從輕」原則，除刑法第47條應直接適用修正後之規定外，
    若併科罰金刑時，則應適用被告行為時之法律，即修正前刑
    法之相關規定，予以論處，而宣告沒收時亦從之。
  (二)核被告所為，係犯刑法第346 條第1 項恐嚇取財罪。被告為
    達恐嚇告訴人以取財5 萬元之目的，而有多次傳送簡訊實施
    恐嚇之行為，為接續犯，應僅成立一罪（最高法院80年度臺
    上字第6136號判決要旨參照）。查被告曾因懲治盜匪條例案
    件，經臺灣新竹地方法院以85年度訴字第139 號刑事判決判
    處有期徒刑7 年2 月確定，遂於86年5 月16日入監服刑，於
    89 年7月7 日縮短刑期假釋出監並交付保護管束，嗣於93年
    4 月5 日保護管束期滿執行完畢在案等情，有臺灣高等法院
    被告前案紀錄表1 份在卷足徵（見本院卷第104 至109 頁）
    ，是被告於前次徒刑之執行完畢後，5 年以內故意再犯本件
    有期徒刑以上之罪，為累犯，應依修正後刑法第47條第1項
    規定，加重其刑。爰審酌被告與告訴人為多年舊識，因需錢
    孔急，向告訴人借錢不成，竟侵占告訴人之車輛在先，又因
    變賣所得不夠花用，另行起意恐嚇取財，造成告訴人受有財
    產上損害，惟念被告正值青壯，犯罪後坦承犯行，且與告訴
    人達成和解，告訴人表明不再追究（見偵查卷第21頁、本院
    95年度易字第1522號卷第94頁），被告恐嚇取財所得合計5
    萬元，其中2 萬元已經告訴人領回，金額非鉅等一切情狀，
    量處有期徒刑7 月，以示懲儆。又扣案被告所有之行動電話
    門號0000000000號SIM 卡1 張，係被告所有、用以傳送簡訊
    恐嚇告訴人之工具，已據被告供明在卷，爰依修正前刑法第
    38條第1 項第2 款規定，併予宣告沒收。
貳、免訴部分
一、公訴意旨另以：被告甲○○於95年2 月12日凌晨5 時許，至
    告訴人乙○○位於臺北市○○區○○路165 號之機車行，向
    告訴人借用其所有車牌號碼7173-ES 號賓士C240型之銀色自
    用小客車，言明同日（起訴書誤載為翌日）上午9 時前歸還
    ，告訴人遂將車鑰匙交予被告供其駕駛使用；詎被告竟意圖
    為自己不法之所有，將該車侵占入己，旋於同日上午11時許
    將該車開至鄭嘉榮所經營、位於桃園縣八德市○○街14號之
    1 「高榮汽車商行」，透過鄭嘉榮牙保，以15萬元之低價將
    該車出賣於王弘基，由鄭嘉榮抽佣5 萬元，被告實際得款10
    萬元，因認被告涉犯刑法第335 條第1 項侵占罪嫌。
二、按案件曾經判決確定者，應諭知免訴之判決，刑事訴訟法第
    302 條第1 款定有明文。又按刑事訴訟法第303 條第2 款規
    定已經提起公訴或自訴之案件，在同一法院重行起訴者，應
    諭知不受理之判決，係以已經提起公訴或自訴之同一案件尚
    未經實體上判決確定者為限，如果已經實體上判決確定，即
    應依同法第302 條第1 款諭知免訴之判決，而無諭知不受理
    之可言，最高法院著有60年臺非字第173號判例要旨可參。
三、查本件被告被訴於上開時、地侵占告訴人所有車輛之犯行，
    業經本院於95年11月9 日以95年度易字第1522號刑事判決判
    處有期徒刑6 月，並於95年12月4 日確定在案，經本院調取
    該案卷宗審閱無訛，並有臺灣高等法院被告前案紀錄表1 份
    在卷可按（見本院卷第104 至109 頁），堪以認定。基此，
    揆諸前開法條規定及最高法院判例意旨，就此部分應諭知免
    訴之判決。
據上論斷，應依刑事訴訟法第299 第1 項前段、第302 條第1 款
，94年2 月2 日修正後刑法第2 條第1 項前段、第47條第1 項，
刑法第346 條第1 項，94年2 月2 日修正前刑法第38條第1 項第
2 款，刑法施行法第1 條之1 ，判決如主文。
本案經檢察官於知慶到庭執行職務。
中　　華　　民　　國　　96　　年　　4 　　月　　10　　日
　　　　　　　　　刑事第六庭審判長  法　官　趙子榮
                                    法  官  林孟皇
                                    法  官  林晏如
以上正本與原本無異。
如不服本判決，應於判決送達後10日內向本院提出上訴狀（應抄
附繕本）。告訴人或被害人如對於本判決不服者，應具備理由請
求檢察官上訴，其上訴期間之計算係以檢察官收受判決正本之日
期為準。
                                    書記官  楊盈茹
中　　華　　民　　國　　96　　年　　4 　　月　　10　　日
附錄本案論罪科刑法條全文：
中華民國刑法第346條
意圖為自己或第三人不法之所有，以恐嚇使人將本人或第三人之
物交付者，處6 月以上5 年以下有期徒刑，得併科1 千元以下罰
金。
以前項方法得財產上不法之利益，或使第三人得之者，亦同。
前2 項之未遂犯罰之。
